臺灣雲林地方法院民事判決　九十年度訴字第八○九號
　　原　　　告　　甲○
　　複　代理人　　丙○○
　　被　　　告　　乙○○
右當事人間請求返還不當得利事件，本院判決如左：
    主    文
原告之訴及假執行之聲請均駁回。
訴訟費用由原告負擔。
    事    實
甲、原告方面：
一、聲明：
(一)被告應將其所有坐落雲林縣元長鄉○○段一四０九地號土地、地目田、面積一０
    四四０平方公尺，應有部分五七六０分之一二九四中二分之一即一一五二０分之
    一二九四移轉登記予原告。
(二)訴訟費用由被告負擔。
(三)原告願供擔保，請准為假執行之宣告。
二、陳述：
(一)坐落於雲林縣元長鄉○○○段二四九地號土地，於民國（下同）六十五年九月十
    七日經雲林縣政府以雲府地籍字第六一三一一號函認定為都市計劃公共設施保留
    地准予分割，分割新增地號為同段二四九之一地號，上開土地復於六十九年重測
    公告確定，重測後地號分別為長興段一四０九號及一三七二號，先行敘明。
(二)於五十四年間，原告之父即被告之祖父李還，向訴外人李糖購買坐落雲林縣元長
    鄉○○○段二四九地號土地（下稱系爭土地）應有部分二四分之五（即上開長興
    段一四０九地號、一三七二地號二筆土地），原欲登記在其二子即李有龍及原告
    名下，各取得上開應有部分各二分之一權利，因原告任職於菸酒公賣局，不具自
    耕農身分，礙於當時法令限制，農地不得移轉與非自耕農及移轉為共有，原告乃
    同意將應取得之應有部分以信託登記方式處理，待將來限制解除能移轉為共有時
    ，再回復移轉登記返還與原告。而系爭土地當時係委由李有龍全權處理買賣過戶
    事宜，其乃將上開二筆土地全部信託登記與其子即被告乙○○名下。惟土地仍由
    兩造分管使用，並於七十三年各別出資，並均以農地所有人即被告之名義申請在
    上開一四０九地號土地上分別興建農舍各一棟。原告所有農舍門牌號碼為元長鄉
    ○○村○○街二四鄰十之三號，於七十三年十月十一日取得使用執照，但未保存
    登記。又兩造於系爭土地興建農舍後，即以水泥板附連圍繞圍牆，作為兩造分管
    使用系爭土地之界線，此後被告每接到該農舍之房屋稅繳款書即擲交原告繳納。
    嗣後於九十年一月三日被告與原告之子李秉諭、李郁儒形式上簽訂建築物買賣契
    約，惟實際上並未有價金之支付。另八十年五月間以同段一三七二地號應有部分
    二四分之五土地與共有人李南朝交換（按當時尚有其他共有人共六人同時與之作
    交換），李南朝乃將其換得之土地直接登記與其三名兒子即李水元、李春盛、李
    茂三，而同時被告於同段一四０九地號土地新增取得五七六０分之九四，即成為
    五七六０分之一二九四。從而，原告於被告所有一四０九地號土地應有部分五七
    六０分之一二九四中有二分之一即應有部分一一五二０分之一二九四之權利。
(三)系爭土地係在五十四年十二月二十二日買得，而被告於三十八年九月十日出生，
    當時年僅十六歲之少年，絕無資力購買系爭土地至明。又系爭土地上與其他共有
    人分管範圍內，兩造復各分管二分之一範圍，並由原告在分管土地上出資興建農
    舍，系爭土地若非兩造先父、祖李還所買，衡諸常情，被告豈有容認原告分管二
    分之一土地使用，並願出名為原告申請建築執照，讓原告自行出資在系爭土地上
    興建農舍，嗣又形式上書立建築改良物買賣所有權移轉契約書，實質上係無償將
    權利讓與原告之子之理。足稽本件系爭土地上兩造間確有信託關係存在無訛。
(四)按稱信託者，謂委託人將財產權移轉或為其他處分，使受託人依信託本旨，為受
    益人之利益或為特定目的，管理或處分信託財產關係。又信託關係，因信託行為
    所定事由發生，或因信託目的已完成或不能完成而消滅。又委託人得隨時終止信
    託。又信託關係消滅時，信託財產之歸屬，除信託行為另有訂定外，依左列順序
    定之：一、享有全部信託利益之受益人。二、委託人或其繼承人。信託法第一條
    、第六十二條、第六十三條第一項後段、第六十五條分別定有明文。查於八十九
    年一月二十六日總統令刪除土地法第三十條之規定，即已取消農地移轉需具自耕
    農身份及不得移轉為共有之限制，則兩造間就系爭土地之信託事由消滅，乃請求
    被告將登記於被告名下之系爭土地屬於原告所有之應有部分移轉返還未果，經聲
    請調解委員會調解七次，亦均置之不理，為此訴請被告將登記於其名下之系爭土
    地應有部分之一半權利即一一五二０分之一二九四移轉登記返還與原告。又本件
    原告既已訴請移轉系爭土地之應有部分二分之一權利，亦視為已有終止系爭土地
    之信託關係之意思表示。
(五)於信託關係消滅時，被告即係無法律關係而受利益，致原告受有損害。從而，本
    件依不當得利之法律關係請求外，並依信託關係消滅後之法律關係，請求被告返
    還信託財產。
三、證據：聲請傳訊證人李錦文、李文定、李萬得、蘇俊隆、張萬福、李有龍、李文
    再，提出房屋稅繳款書、建築改良物買賣所有權移轉契約書、二四九地號土地登
    記簿謄本、二四九之一地號土地登記簿謄本、一四０九地號土地登記簿謄本、一
    三七二地號土地登記簿謄本、雲林縣政府建設局使用執照影本、一三七二地號、
    一四０九地號土地登記簿謄本、調解不成立證明書影本、照片為證。
乙、被告方面：
一、聲明：駁回原告之訴。
二、陳述：
(一) 五十五年購買系爭土地時即登記為被告所有，而當時是由被告母親以嫁妝出資
     購買。
(二)土地借予別人居住，乃屬常見，而原告是被告親叔叔，因其沒有土地居住，被告
    雖將土地借予原告蓋房子，而房屋過戶給原告後，房屋稅自由原告繳納。
(三)系爭土地上之建物有一戶是被告所建造，另一戶是原告建造，原告建造之房子當
    然應由原告自己支付建造費。
三、證據：提出所有權狀為證。
      理     由
一、原告主張於五十四年間，原告之父即被告之祖父李還，向訴外人李糖購買系爭土
    地應有部分二四分之五（即上開長興段一四０九地號、一三七二地號二筆土地）
    ，原欲登記在其二子即李有龍及原告名下，各取得上開應有部分各二分之一權利
    ，因原告任職於菸酒公賣局，不具自耕農身分，礙於當時法令限制，農地不得移
    轉與非自耕農及移轉為共有，又系爭土地當時係委由李有龍全權處理買賣過戶事
    宜，其乃將上開二筆土地全部信託登記與其子即被告乙○○名下。另八十年五月
    間以同段一三七二地號應有部分二四分之五土地與共有人李南朝交換，此時被告
    於同段一四０九地號土地新增取得五七六０分之九四，而成為五七六０分之一二
    九四。從而，原告於被告所有一四０九地號土地應有部分五七六０分之一二九四
    中有二分之一即應有部分一一五二０分之一二九四之權利，爰依法提起本訴等語
    ，被告則以五十五年購買系爭土地時即登記為被告所有，當時是被告母親以嫁妝
    出資購買；原告是被告親叔叔，因其沒有房子住，被告遂將土地借給原告蓋房子
    ，房屋過戶給原告後，房屋稅自由原告繳納，且原告蓋房子之費用當然亦應由原
    告自己支付等語為之抗辯。
二、查系爭土地應有部分二十四分之五係五十四年間，向訴外人李糖所購買，又該地
    於六十九年重測，重測後地號分別為長興段一四０九號及一三七二號，均登記在
    被告名下，此為兩造所不爭執之事實，並有土地登記簿謄本在卷可稽，此部分之
    事實自堪認定。原告主張系爭土地係由其父出資所購買，信託登記在被告之名下
    云云，業經被告否認，按信託關係須以當事人間訂立信託契約始可發生，而此信
    託契約又以委託人與受託人間就信託行為之內容意思表示一致為其成立要件。本
    件被告否認系爭土地（包括重劃後之上開長興段一四０九地號、一三七二地號二
    筆土地）係信託登記於其名下，原告自應就其所主張與被告間有上述信託行為之
    內容，意思表示一致之事實，負舉證責任。
三、查原告主張於五十四年間，原告之父即被告之祖父李還，向訴外人李糖購買土地
    ，即上開長重劃後之興段一四０九地號、一三七二地號二筆土地，原欲登記在其
    二子即李有龍及原告名下，因原告任職於菸酒公賣局，不具自耕農身分，礙於當
    時法令限制，農地不得移轉與非自耕農及移轉為共有，又系爭土地當時係委由李
    有龍全權處理買賣過戶事宜，乃將上開二筆土地全部信託登記與其子即被告乙○
    ○名下之事實，固據提出房屋稅繳款書、建築改良物買賣所有權移轉契約書、二
    四九地號土地登記簿謄本、二四九之一地號土地登記簿謄本、一四０九地號土地
    登記簿謄本、一三七二地號土地登記簿謄本、雲林縣政府建設局使用執照影本一
    紙、一三七二地號、一四０九地號土地登記簿謄本、調解不成立證明書、照片等
    為證，並舉證人李錦文、李文定、李萬得、蘇俊隆、張萬福、李有龍、李文再為
    據，然查（一）張萬福固證稱：「我是原告的外甥，被告與我兄弟輩。系爭土地
    是我外公買給我們兩個舅舅，是將來作為蓋房子用的，因為還沒有蓋所以先用來
    作曬穀場，因為我母親是招贅婚，從小我在那邊長大所以我知道，那時候買土地
    時，我大約十七、八歲所以當時情形我很清楚，至於登記成一個人我就不知道了
    （見九十一年七月三十日言詞辯論筆錄）」「系爭土地是李還買給李有龍與原告
    兄弟建屋用云云（見九十一年八月十五日言詞辯論筆錄）」惟由證人張萬福之證
    言，尚不能知悉兩造間有成立何信託關係之目的，及兩造間有成立信託關係存在
    。（二）證人即代書李文定證稱：「原土地所有權人是李南朝，因他要辦理時戶
    過時直接要把所有權過戶給三個兒子，李南朝的土地是屬於建地的部分，田地的
    部分就辦理給其他人。李南朝重畫後土地一三七二號將他的部分登記給他的三個
    兒子，田地就把他的部分登記給其他的共有人，我是代書我幫李南朝辦理的等語
    （見九十一年四月十八日言詞辯論筆錄）」。亦僅能證明系爭房地重劃成二筆土
    地後，共有人間，曾以其中一筆之應有部分，與另一筆土地之共有人互換應有部
    分，移轉登記事項係由證人辦理等情，亦尚不能證明兩造間就系爭土地之所有權
    登記有信託關係存在。（三）又原告所提出與證人李文再之談話錄音，主張證人
    李文再知悉系爭土地之購買經過云云，經本院就地訊問證人李文再，證人李文再
    證稱：「系爭土地誰買的我不知道，賣主已經死了，賣主的名字我不知道，我知
    道賣主只叫進教而已等語（見九十一年九月二十七日訊問筆錄）」由上可知證人
    李文再並不知悉系爭土地之購買經過。（四）再證人李有龍證稱：「系爭土地是
    我老婆買給我兒子的，他用私房錢買的，什麼時候買的、跟誰買的我不知道（見
    九十一年八月十五日言詞辯論筆錄）。」由上可知李有龍從未承認與代其父處理
    購買系爭土地之事宜，且就系爭土地與原告訂立信託契約，又逕將系爭土地信託
    登記於其子之名下之情，況即便李有龍有所謂代為處理購買土地之事宜，亦非必
    然成立信託契約。（五）而證人李錦文證稱：「（問系爭土地房子是何人出資建
    造，如何知道？）我是房子的承包商，房子是我蓋的，當初是甲○的太太李楊老
    捷、乙○○一起找我訂契約，有一戶房子是跟乙○○拿的，一戶是跟甲○拿錢的
    ，當初是一坪二萬多建造，我是分別跟他們兩造拿現金，拿錢時有何人看到我不
    記得了（見九十一年四月十八日言詞辯論筆錄）」依其所述，僅知兩造各自出資
    於系爭土地上興建房屋，此尚難逕認兩造間就系爭土地成立信託關係。（六）證
    人李萬得證稱：「當時協調時，他們吵架吵的嚴重，所以詳細情形我也不知道。
    剛開始協調時，雙方大約講了十幾話就吵起來了，我有勸他們要息怒，結果大家
    不歡而散。」證人蘇俊隆證稱：「當時在村長協調時，氣氛火爆沒有協調成，所
    以詳細情形我就不知道了。」（均見九十一年四月十八日言詞辯論筆錄）依該二
    證人之證言，僅知兩造就本件訴訟私下爭執頗為劇烈，其二人之證言更無從採為
    成立信託契約之依據。原告主張其就系爭土地成立信託契約，惟無任何信託契約
    意思合致之證據，殊難依其片面主張，認其將系爭土地信託登記予被告名下。原
    告不能就其與被告間就系爭土地訂立信託契約之事實，舉證以實其說，其主張終
    止信託關係，請求被告將系爭土地所有權移轉登記予原告，即屬無據，不應准許
    。
四、況查原告主張其與李有龍間成立信託關係，約定將系爭土地所有權應有部分二十
    四分之五均登記為李有龍或李有龍之子之名義等事實，縱認真正，則原告與李有
    龍間所成立之信託契約，對於非契約當事人之被告，並無拘束之效力，原告依其
    與李有龍間之信託契約，請求被告將系爭土地重劃及交換土地後之坐落雲林縣元
    長鄉○○段一四０九地號土地，所有權應有部分五七六０分之一二九四中二分之
    一即一一五二０分之一二九四移轉登記予原告，亦屬無據。
五、末按信託係契約行為，原告主張信託關係存在，應就信託契約確已成立之事實，
    負舉證責任，若其先不能舉證，則被告就其抗辯事實即令不能舉證，或其所舉證
    據尚有疵累，亦應駁回原告之請求。本件兩造究於何時合意訂立信託契約，原告
    並未舉證予以證明。即便被告未能舉證證明係其母出資購買系爭土地而將之登記
    於其名下，揆諸前揭原告不能舉證證明兩造間就系爭土地有信託關係存在，亦應
    駁回原告之訴，附此敘明。
六、本件事證已臻明確，兩造其餘攻擊防禦，於判決結果不生影響，爰不一一論述，
    附此敘明。
七、綜上所述，原告本於不當得利及信託關係消滅後之法律關係，請求被告應將其所
    有坐落雲林縣元長鄉○○段一四０九地號土地、地目田、面積一０四四０平方公
    尺，應有部分五七六０分之一二九四中二分之一即一一五二０分之一二九四移轉
    登記予原告，為無理由，不應准許。原告之訴既經駁回，其假執行之聲請亦失所
    附麗，應併予駁回。
八、據上論結，本件原告之訴為無理由，依民事訴訟法第七十八條，判決如主文。
中　　　華　　　民　　　國　　九十一　　年　　　十　　　月　　三十一　　日
                                    臺灣雲林地方法院民事庭
~B法　　　官　陳婉玉
右為正本係照原本作成
如對本判決上訴須於判決送達後二十日內向本院提出上訴狀。（須附繕本）
中　　　華　　　民　　　國　　九十一　　年　　　十　　　月　　三十一  　日
~B法院書記官　魏輝碩
